臺灣臺南地方法院刑事判決　　　　　　　96年度自緝字第12號
自　訴　人　乙○○
自訴代理人　鍾夢賢律師
被　　　告　甲○○
上列被告因詐欺案件，經自訴人提起自訴，本院判決如下：
    主  文
甲○○無罪。
    理  由
一、自訴意旨略以：自訴人乙○○（綽號：黑記）自任會首，召
    募民間互助會，自民國93年4月25日起會，採外標制，每會
    為新臺幣（下同）1萬元，每月25日於自訴人之住處開標，
    被告意圖為自己不法之所有，以詐術佯於起會之第一會繳交
    會首會款1萬元，使自訴人不疑有詐，被告於第二會即93年5
    月25日以標息1萬元得標，自訴人即於3日後交付合會金20萬
    元予被告，詎被告於取得前開合會金之翌日93年6月25日即
    逃逸無蹤，共計詐得現金20萬元。因認被告涉犯刑法第339
    條第1項之詐欺罪嫌。
二、犯罪事實應依證據認定之，無證據不得認定犯罪事實。不能
    證明被告犯罪者，應諭知無罪之判決，刑事訴訟法第154條
    第2項、第301條第1項分別定有明文。另關於刑事訴訟法第
    161條第1項檢察官應負實質舉證責任之規定，於自訴程序之
    自訴人同有適用（最高法院91年度第4次刑事庭會議決議參
    照）。又事實之認定，應憑證據，如未能發現相當證據，或
    證據不足以證明，自不能以推測或擬制之方法，為裁判基礎
    ，（此亦有最高法院40年台上字第86號判例可資參照）。
三、本件自訴人自訴被告涉犯詐欺罪嫌，無非以被告參加其於93
    年4月25日招募之民間互助會，並於次月25日之第二會即以1
    萬元之標息得標取得會款20萬元後，即不知所蹤，並提出會
    單、被告簽發之本票等作為主要論據。然本院訊據被告對於
    其曾於前揭時間參與自訴人之前揭合會、以及得標領取會款
    20萬元等事實固均坦承，惟堅決否認有何詐欺之犯行及犯意
    ，辯稱：伊標會時，自己還有在做生意，一個月約可賺3、4
    萬元，是有能力可以繳死會會錢，亦有打算要繳死會會錢，
    於93年8月間尚有繳一期會錢，並非全部沒繳，事後是因經
    濟不好，才會還不出錢來，伊搬去高雄工作時也有告知自訴
    人，當初標息1萬元是因伊外面有欠錢，要標會來還錢等語
    。因之，被告當初確有參加自訴人所招募之前開合會，並於
    次月第二會即以1萬元得標，取得會款20萬元等事實，乃為
    兩造所不爭執，並有會單、本票20紙等物在卷可稽，應堪信
    為真實。是本件主要應予究明之爭點，即在於被告參與前開
    合會或得標後未予清償死會會款之行為，是否即該當於刑法
    第339條之詐欺取財罪之構成要件？
四、按刑法第339條第1項詐欺取財罪之成立，以行為人意圖為自
    己不法之所有，以詐術使人將本人或第三人之物交付為要件
    。所謂以詐術使人交付，必須被詐欺人因其詐術而陷於錯誤
    ，若其所用方法，不能認為詐術，亦不致使人陷於錯誤，即
    不構成該罪（此最高法院46年臺上字第260號著有判例可資
    參照）。而民事債權債務當事人間，若有未依債務本旨履行
    給付之情形，在一般社會經驗而言，原因非一，縱係因可歸
    責於債務人之事由而有債務不履行情事，倘無積極證據足以
    證明債務人自始蓄意以此行詐，自不得僅以債務人單純債務
    不履行之狀態，遽而推定其自始即有不法所有之意圖而施用
    詐術。本件經查：民間之互助會（合會）法律上關係，乃是
    屬會首與各個會員間之雙務契約行為，自訴人於起會並招攬
    被告參與其自任會首之合會之初，即應自行評估過風險始讓
    被告加入合會，故其對於被告參與合會當時之經濟信用情形
    即應自負風險。況被告得標後，亦有簽發本票20張作為還款
    之擔保，且並曾繳納過一期之死會會款，此乃自訴人所不否
    認者，復有被告簽發之本票20張在卷可稽，自難認其參與合
    會之初或得標之時，即有何意圖為自己不法所有之詐欺犯意
    存在。且本件除上開兩造所不爭執之事實外，核閱全卷，自
    訴人並未提出任何足認被告有施用詐術並使自訴人陷於錯誤
    而交付財物之其他積極具體事證以供調查，自難僅憑自訴人
    上開之片面指訴，即遽採為不利於被告之認定。
五、綜上所述，本件被告縱確有參加自訴人擔任會首之上開互助
    會，並於第二會得標，僅償還一期死會會款後，即因經濟困
    難無法還款等情，然依現有事證，充其量僅能證明自訴人與
    被告間確有因合會而產生之民事債權債務糾葛，客觀上尚不
    足以證明被告有何積極施用詐術，致自訴人陷於錯誤而交付
    財物之詐欺犯行，亦無任何事證足認被告在參與合會或得標
    之際，自始即存有不法所有之詐欺犯意，此外，復查無其他
    積極證據足認被告有何詐欺之犯行及犯意，則本件被訴詐欺
    犯罪尚屬不能證明，依前開法律規定及判例意旨，依法自應
    為無罪之諭知。
六、據上論結，依刑事訴訟法第343條、第301條第1項，判決如
    主文。
中　　華　　民　　國　　96　　年　　10　　月　　18　　日
　　　　　　　　　刑事第十庭  審判長法　官  陳欽賢
                                    法  官  陳賢德
                                    法  官　林臻嫺
以上正本證明與原本無異。
如不服本判決應於收受本判決後10日內向本院提出上訴書狀，並
應敘述具體理由。如未敘述上訴理由者，應於上訴期間屆滿後20
日內向本院補提理由書狀（均須按他造當事人之人數附繕本）「
切勿逕送上級法院」。
　　　　　　　　　　　　　　  　　　書記官  許悉愛
中　　華　　民　　國　　96　　年　　10　　月　　18　　日
